臺灣高等法院臺南分院刑事判決　　　　　九十一年度上易字第三四號　Ａ
　　　上　訴　人
　　　即　被　告　河明企業股份有限公司
　　　上　訴　人
　　　兼右代表人
　　　即　被　告　丙　○　○
　　　右二人共同
　　　選任辯護人　劉　榮　治
右上訴人因違反勞動基準法案件，不服中華民國九十年十月卅一日台灣嘉義地方法院
八十九年度易字第二七八號第一審判決（起訴案號：臺灣嘉義地方法院檢察署八十九
年度偵字第二二六、一八八七號），提起上訴，本院判決如左：
      主      文
上訴駁回。
      事      實
一、丙○○係設在嘉義縣溪口鄉疊溪村下員林廿號之一河明企業股份有限公司（下稱
    河明公司）負責人，自民國（下同）八十二年六月一日起，僱用甲○○，從事勞
    動工作。嗣因甲○○於八十八年四月間，依規定請假，河明公司竟未依規定發給
    工資，違反勞動基準法第十四條第一項第六款規定。經甲○○於八十八年八月三
    日終止與河明公司間勞動契約。然河明公司竟未依勞動基準法第十四條第四項準
    用同法第十七條規定，發給甲○○勞工資遣費。經甲○○聲請嘉義縣政府協調，
    惟河明公司均未派員出席，致勞工甲○○資遣費權益受損。
二、案經嘉義縣政府移送臺灣嘉義地方法院檢察署檢察官偵查起訴。
      理      由
一、訊據上訴人即被告丙○○矢口否認有右揭違反勞動基準法犯行，辯稱：被告河明
    公司與告訴人甲○○間，給付資遣費民事部分，業經原審民事判決告訴人敗訴確
    定，且告訴人係受僱於河慶股份有限公司（下稱河慶公司），非河明公司，河慶
    公司與河明公司，依公司法均係各自獨立法人，且告訴人薪資係向河慶公司領取
    ，勞保由河慶公司投保，打卡亦在河慶公司，公訴人起訴對象有誤云云。惟查：
  (一)本件首先須釐清者，為被告河明公司與告訴人間，是否仍有勞動契約關係存在。
    按勞動基準法所規定勞動契約，係指當事人一方，在從屬於他方關係，提供職業
    上勞動力，由他方給付報酬契約。本院認本件河明公司與告訴人間，仍有勞動契
    約存在，理由如后：
  (1)依被告河明公司，於八十八年六月十五日覆告訴人及嘉義縣政府社會局函文稱：
    甲○○於八十八年六月十五日，向河明公司提出自八十八年六月十四日至八十八
    年八月十四日止，請假兩個月要求，經河明公司視甲○○目前情況，只同意甲○
    ○自六月十四日至六月廿一日止，請假一星期，河明公司會安排便利工作內容，
    不影響其腳不便，仍可到河明公司上班，完成未完工作。倘不來上班，將以曠職
    論，連續三日未到，視同自動離職等語（詳一三七四號他字偵查卷九頁）。又河
    明公司於八十八年七月廿四日、同年八月十五日，致嘉義縣政府社會局勞函文亦
    同（同上卷十至十三、廿五之一至廿五之二頁）。再被告於民事訴訟程序中，被
    告於八十八年八月廿四日在原審民事庭開庭時，提出告訴人八十八年四月、五月
    及六月考勤表，擬證明告訴人出勤狀況不正常（詳原審民事簡易庭八八年嘉勞簡
    一號卷十四至十六頁，本院卷六六頁），河明公司，均係以告訴人之雇主自居。
  (2)次就河明公司與河慶公司內部管理觀之，並無法區分：被告丙○○供稱：告訴
    人於八十四年十月間，已改由河慶公司僱用。然河明公司於八十七年特休假年終
    獎金表，仍將告訴人列入（詳一三七四號他字偵查卷廿一、廿二頁）。告訴人
    考勤表其任職單位雖載明「慶」字（詳同上卷廿三頁），惟打卡鐘旁所放考勤表
    ，河明公司、河慶公司考勤表並沒有區分，均緊鄰掛在同一柱子上，有原審於九
    十年五月十一日至河明公司及河慶公司搜索筆錄在卷可稽（詳原審卷七九頁）。
    又依證人孫松元於原審搜索時證稱：我工作十餘年，約八十年即來，我在河慶
    公司上班，之前在河明公司，但我何時被轉過來河慶公司，我不知道，在這裡工
    作，我分不清那台機器是河慶的或那台是河明的？從河明公司轉到河慶公司，沒
    有領資遣費，河明公司與河慶公司員工，我無法區分，我只是做工的人，至於打
    卡地方，均在同一處所等語（詳原審卷八一頁背面）。依此即使在河明公司工作
    十年之久員工，仍無法區分河明公司與河慶公司機器與員工。依卷內河明公司
    加班申請單（詳一三七四號他字偵查卷廿六頁），告訴人係加班人，上有主管沈
    文吉及林淑香核准，而林淑香係被告劉明妻子、河明公司總務、股東，有河明公
    司股東名簿附卷可稽（詳原審卷廿一頁）。如告訴人係河慶公司員工，加班申請
    單，何須河明公司總務來核准。又依被告丙○○於偵查中所提出河明公司存量
    管制卡（詳一三七四號他字偵查卷廿七至卅頁），該存量管制表係由告訴人所制
    作。告訴人倘已屬河慶公司員工，何庸為河明公司製作存量管制表？河明公司
    總務即被告丙○○妻子林淑香於原審供稱：在我桌上發現的河明公司、河慶公司
    薪資表（孫松元八十九年二月薪資明細表），其中河慶公司薪資表，係因我姪子
    劉洲男，只做小部分代工，是他請我幫他做帳云云（詳原審卷八一頁），顯見河
    明公司與河慶公司，均由相同人員處理公司庶務。又依嘉義縣稅捐稽微處八十
    八年七月十二日嘉縣稅工字00000000號致函河明公司稱：貴公司與河
    慶公司，因會計人員疏忽，誤將八十八年五月至六月份，發票字軌VF00000000至
    VＺ000000000十張，誤用於河慶公司，另發票字軌VF00000000至VＺ000000000十
    張，原屬河慶公司，誤轉作貴公司使用，申請更正乙案，同意備查等語（詳原審
    卷八七頁扣案證物編號四、一二○頁）。若河明公司與河慶公司係分屬二公司，
    豈會有此錯誤？又依原審於九十年五月十一日搜索扣得「河明公司員工職稱表
    」載有生管課：乙○○。沖床組：林朝泉、黃燈期。採購課生產線三：張妙韻、
    葉惠如。生管課生產線三：吳麗玲。生管課生產線二：彭瑞蘭等人（詳原審卷一
    二八頁所附員工職稱表）。惟該七人於原審搜索時，均向原審表示係渠等均係河
    慶公司員工。但該七人若均係河慶公司員工，豈會在被告河明公司員工職稱表編
    制中！（詳原審卷一二一至一二七頁所附七紙）令人匪夷所思。綜上所論，河慶
    公司固屬存在，但應屬被告丙○○為規劃河明公司稅務，借用其姪子劉洲男名義
    設立，此觀乎劉洲男雖為河慶公司負責人，但仍擔任被告丙○○司機，即可以明
    白（詳本院卷五一、五二至五三頁筆錄所載，告訴人及被告丙○○均供稱，劉洲
    男係丙○○司機）。且衡情劉洲男豈有已擔任河慶公司負責人，竟未在自己公司
    管理事務，卻至河明公司擔任被告丙○○司機，顯見劉洲男任河慶公司負責人祇
    係掛名。且在公司營運上，若非河慶公司僅為節稅所設，何以河慶公司向河明公
    司借用廠房，而與河明公司混在一起，且河慶公司僅有二至三台機器而已（詳原
    審卷八一頁）。
  (3)另就外觀而言，經證人林淑香帶同原審前往林淑香所稱河慶公司，林淑香供稱：
    這裏廠房土地是共有的，我外包給劉洲男，這裏廠房二、三十台機器，祇有二、
    三台是劉洲男的，我們借他擺等語（詳原審卷八一頁）。就外觀而言，顯亦無法
    區分河明公司與河慶公司。
  (4)再者自八十四年間起，在河明公司工作員工黃秀香、黃招君，均供稱渠等係河明
    公司員工，然卻以河慶公司員工參加勞工保險（詳原審卷一三二頁所附原審向中
    央健康保險局南區分局調取河慶公司投保單位保費計算明細表，證物八）。是尚
    難以告訴人勞保係掛名於河慶公司，即遽認告訴人係屬河慶公司員工。被告以告
    訴人係由河慶公司投勞保，即辯以與告訴人無勞動契約，殊無足採。
  (5)末按事業單位改組或轉讓時，除新舊雇主商定留用勞工外，其餘勞工應依勞動基
    準法第十六條規定期間，預告終止契約，並應依同法第十七條規定，發給勞工資
    遣費。其留用勞工工作年資，應由新雇主繼續予以承認，同法第廿條定有明文。
    查被告丙○○於原審供稱，八十四年十月間，將告訴人轉到河慶公司時，並未給
    付告訴人勞工資遣費等語（詳原審卷一一七頁）。另同屬掛名於河慶公司員工孫
    松元於原審供稱：我從河明公司轉至河慶公司未領資遣費等語（詳原審卷八一頁
    背面），均足證河明公司與告訴人間勞動契約，未因河明公司片面將告訴人名義
    ，移至河慶公司，並將告訴人勞保及薪資，逕改為由河慶公司名義支付而消滅。
    告訴人供稱，河明公司與河慶公司，純係為避稅而分為二公司等情，應堪採信。
    本件河明公司既未經告訴人甲○○同意，即擅自將僱主名義予以更動為河慶公司
    。惟其既未經告訴人同意，則形式上雇主名義更動，應不影響河明公司與告訴人
    甲○○間勞動契約繼續存在（詳本院卷十六至廿七頁所附最高法院八十八年台上
    字第九八五號民事裁定、本院八十七年度勞上字第一號民事判決）。
  (二)告訴人確受有右側踝骨骨折傷害，有盧亞人醫院診斷證明書三紙在卷可稽（詳一
    三七四號他字偵查卷卅一至卅三頁），而於八十八年五月廿九日、八十八年六月
    十五日，向河明公司請假，河明公司應依勞工請假規則，酌予假期，於勞工假滿
    後，再依情是否續假，而不可以不行使其管理權。本件河明公司對告訴人請假均
    未予准假，有大林郵局存證信函八二號（詳同上卷三至四頁），經告訴人向嘉義
    縣政府聲請協調，而河明公司均未派員參加，有嘉義縣政府勞資協調會議紀錄可
    考（詳同上卷五至七頁）。再者河明公司因雇主違反勞動基準法第四十三條規定
    ，有損勞工權益，經嘉義縣政府處以罰鍰四千元，折合新台幣一萬二千元事實，
    有嘉義縣政府八十八年八月廿日府社勞字九八二四九號勞動基準法罰鍰處分書
    、嘉義縣政府八十八年八月廿三日府社勞字一○○七七八號函各乙份在卷可稽
    （詳同上卷卅五至卅六頁）。職是告訴人依勞動基準法第十四條第一項第六款規
    定，終止與河明公司勞動契約，並依同法第十四條第四項規定，準用第十七條規
    定，請求被告河明公司給付資遣費，自屬有據。
  (三)至被告辯稱，原審民事庭已就告訴人與河明公司間給付資遣費事件，認定告訴人
    未受僱於河明公司確定在案云云。惟按民事訴訟係採當事人進行主義及辯論主義
    ，證據須由當事人提出。在民事訴訟程序中，告訴人係立於舉證困難勞工地位，
    因未能提出其他有利證據致敗訴。惟在刑事訴訟中，法院因發現真實必要，應依
    職權調查證據（修正前刑事訴訟法第一百六十三條第一項規定參照）。刑事法院
    依據法律，依職權所調查證據，認定事實，適用法律，自不受民事判決拘束。
  (四)綜上被告所辯，顯卸責之詞，不足採信。本件事證明確，被告等犯行均堪認定。
二、查告訴人依勞動基準法第四十三條規定，向被告河明公司請假，雇主河明公司未
    予准假，且未依規定發給工資，河明公司顯有勞動基準法第十四條第一項第六款
    規定，雇主違反勞工法令，致有損害勞工權益情事。告訴人依該法第十四條第一
    項第六款規定，對河明公司終止勞動契約，河明公司未發給勞工資遣費，河明公
    司自屬違反勞動基準法第十七條勞動契約終止後，應發給勞工資遺費規定（按依
    勞動基準法第十四條第四項規定終止勞動契約者，準用同法第十七條規定發給資
    遺費）。核被告丙○○所為，係違反勞動基準法第十七條規定，應依同法第七十
    八條之罪論處，又被告丙○○為河明公司代表人，丙○○因執行業務違反勞動基
    準法規定，被告河明公司依同法第八十一條第一項前段規定，自應科以第七十八
    條規定罰金刑。
三、末查本件嘉義縣政府於八十八年十月七日，以府社勞字第一一八三七五號將被
    告河明公司及劉明達，函移送臺灣嘉義地方法院檢察署偵辦，該函已說明被告係
    違反勞動基準法第十四條第一項第六款規定，公訴人起訴書以被告所為，係犯勞
    動基準法第十四條第一項第五款，應係誤載。又公訴意旨以被告另對告訴人有重
    大侮辱行為，而有違反勞動基準法第十四條第一項第二款行為（詳本院卷八頁所
    附起訴書）。惟告訴人指訴被告雇主之親屬即被告丙○○妻子林淑香侮辱告訴人
    ，僅有告訴人片面指訴，並無其他證據以實其說，尚難證明雇主丙○○妻子林淑
    香，對告訴人有重大侮辱行為。惟公訴人認此部分與告訴人主張河明公司違反勞
    動契約或勞工法令，致有其損害勞工權益，均同屬告訴人據為其向河明公司主張
    終止勞動契約事由之一。縱認告訴人指訴林淑香有侮辱行為屬實，亦僅係告訴人
    同時得依勞動基準法第十四條第一項第二款及第六款事由，對河明公司終止勞動
    契約關係而已。被告河明公司及丙○○，尚不因同時違反勞動基準法第十四條第
    一項第二款事由，而另成立其他罪名。職是告訴人同時指訴被告河明公司及丙○
    ○違反勞動基準法第十四條第一項第二款、第六款，應屬實質上一罪。茲被告不
    成立違反勞動基準法第十四條第一項第二款事由，應不影響被告河明公司及丙○
    ○二人犯罪行為之認定。且該兩款終止勞動契約事由，既屬實質上一罪，就此部
    分，當不另為無論罪諭知，均附此敘明。
四、原審以被告罪證明確，因予適用勞動基準法第七十八條、第八十一條第一項前段
    ，刑法第十一條前段、第四十二條第二項，罰金罰鍰提高標準條例第二條規定，
    併審酌被告丙○○及河明公司犯罪手段、所生危害，及片面將告訴人移至河慶公
    司名下，而以告訴人非河明公司僱用員工，拒絕給付告訴人資遣費，暨其他一切
    犯罪情狀，對被告河明公司及被告丙○○，分別各處罰金三萬元，並就被告丙○
    ○部分，諭知所處罰金，如易服勞役，以三百元折算一日之標準，以資懲儆。本
    院經核原判決認事用法，均無違誤，量刑亦稱妥適。被告等上訴意旨，指摘原判
    決不當，為無理由，應予駁回。
據上論斷，應依刑事訴訟法第三百六十八條，判決如主文。
本案經檢察官李傳來到庭執行職務。
中    華    民    國      九十一      年      三      月        七      日
                                  臺灣高等法院臺南分院刑事第一庭
                                      審判長法官  茆    臺    雲
                                            法官  蔡    長    林
                                            法官  董    武    全
右正本證明與原本無異。
不得上訴。
                                      法院書記官  黃    全    忠
中    華    民    國      九十一      年      三      月        八      日
附錄法條：
勞動基準法第七十八條：
違反第十七條規定者，處三萬元以下罰金。
勞動基準法第八十一條第一項前段：
法人之代表人、法人或自然人之代理人、受僱人或其他從業人員，因執行業務違反本
法規定，除依本章規定處罰行為人外，對該法人或自然人並應處以各該條所定之罰金
或罰鍰。
勞動基準法第十四條：
有左列情形之一者，勞工得不經預告終止契約：
一  雇主於訂立勞動契約時為虛偽之意思表示，使勞工誤信而有受損害之虞者。
二  雇主、雇主家屬、雇主代理人對於勞工，實施暴行或有重大侮辱之行為者。
三  契約所訂之工作，對於勞工健康有危害之虞，經通知雇主改善而無效果者。
四  雇主、雇主代理人或其他勞工患有惡性傳染病，有傳染之虞者。
五  雇主不依勞動契約給付工作報酬，或對於按件計酬之勞工不供給充分之工作者。
六  雇主違反勞動契約或勞工法令，致有損害勞工權益之虞者。
勞工依前項第一款、第六款規定終止契約者，應自知悉其情形之日起，卅日內為之。
有第一項第二款或第四款情形，雇主已將該代理人解僱或已將患有惡性傳染病者送醫
或解僱，勞工不得終止契約。
第十七條規定於本條終止契約準用之。
勞動基準法第十七條：
雇主依前條終止勞動契約者，應依左列規定發給勞工資遣費：
一  在同一雇主之事業單位繼續工作，每滿一年發給相當於一個月平均工資資遣費。
二  依前款計算之剩餘月數，或工作未滿一年者，以比例計給之。未滿一個月者以一
    個月計。
勞動基準法第四十三條
勞工因婚、喪、疾病或其他正當事由得請假；請假應給之假期及事假以外期間內工資
給付之最低標準，由中央主管機關定之。
